臺灣臺北地方法院民事判決　　　　　　 94年度勞訴字第107號
原　　　告　乙○○
訴訟代理人　謝志明律師
複 代理 人　丁○○
　　　　　　戊○○
被　　　告　行政院衛生署
法定代理人　丙○○
訴訟代理人　南雪貞律師
當事人間確認僱傭關係存在等事件，經本院於中華民國九十四年
十二月十三日言詞辯論終結，判決如下：
    主      文
原告之訴及其假執行之聲請均駁回。
訴訟費用由原告負擔。
    事實及理由
甲、程序方面：
一、按訴狀送達後，原告不得將原訴變更或追加他訴，但請求之
    基礎事實同一者，不在此限，民事訴訟法第二百五十五條第
    一項第二款定有明文。所謂請求之基礎事實同一，係指變更
    或追加之訴與原訴之主要爭點有其共同性，各請求利益之主
    張在社會生活上可認為同一或關連，而就原請求之訴訟及證
    據資料，於審理繼續進行在相當程度範圍內具有同一性或一
    體性，得期待於後請求之審理予以利用，俾先後兩請求在同
    一程序得加以解決，避免重複審理，進而為統一解決紛爭者
    ，即屬之。
二、本件原告起訴時係求為確認兩造間僱傭關係存在，並請求被
    告自民國92年4月1日起，按月給付原告報酬新台幣（下同）
    31,900元。嗣於訴狀送達後變更、追加其訴，先位之訴所為
    應受判決事項聲明為：(一)確認原告與被告間僱傭關係存在；
    (二)被告應自92年 4月 1日起至原告復職日止，按月給付原告
    31,900元；備位之訴則請求被告給付退休金，所為應受判決
    事項聲明則為：被告應給付原告350,900元及自92年3月31日
    起至清償日止，按年息5%計算之利息。另再於本院94年 8月
    16日言詞辯論期日，就先位之訴請求按月給付報酬之數額擴
    張為43,173元，備位之訴則變更其訴訟標的為資遣費之請求
    ，且減縮其金額為 215,865元。雖被告對於原告為訴之追加
    、變更均表示不同意；然查，原告追加、變更前後之主張均
    以被告於92年4月2日以其在外兼營計程車業務為由，依被告
    工友工作規則第五十七條第一款、第四款將其解雇，為不合
    法，兩造間僱傭契約關係仍繼續存在等情為據。綜觀其追加
    前後之請求及主張之基礎原因事實，均以被告終止兩造間僱
    傭契約是否生效為依憑，此就其原請求之訴訟及證據資料，
    於審理繼續進行至相當程度範圍內仍具有一體性，依前揭法
    條規定，應准許其為訴之追加、變更。
乙、得心證之理由：
一、原告主張：
  (一)先位之訴部分：原告自87年 1月19日起受僱於被告擔任技工
    駕駛工作，每月薪資為本薪31,900元、加計加班費11,273元
    後，可得報酬43,173元，兩造間為僱傭契約關係有勞動基準
    法之適用。詎被告竟於92年4月2日發函對原告表示因原告在
    外兼營計程車業務，違反工友工作規則第五十七條第一款「
    於訂立勞動契約時為虛偽意思表示，使機關（即被告）誤信
    而受有損害之虞者」、第四款「違反勞動契約或本規則情節
    重大」事由，逕予將原告自92年 3月11日起解雇。實則，兩
    造間所簽訂之勞雇契約內並無明文約定原告不得兼職，原告
    在締結勞動契約時自無認識該禁止兼職限制之可能性，故並
    無任何虛偽意思表示存在，且遍查工友工作規則並未有原告
    不得兼職開車之規定，又原告非專職行政人員，在不影響上
    班時間，利用下班時間開計程車貼補家用，難認為情節重大
    ，況被告並未具體指摘原告有何違反勞動契約或工友工作規
    則情節重大之事由，是以，被告終止與工友工作規則第五十
    七條第一款、第四款要件不符；再者，被告至遲於92年 1月
    28日即已知悉原告兼職行為，遲於92年4月2日始通知原告終
    止契約，已逾勞動基準法第十二條第二項30日除斥期間。被
    告所為終止契約意思表示不生效力，兩造間僱傭契約仍繼續
    存在 ， 依民法第四百八十七條規定被告仍應按月給付報酬
    43,173元。
  (二)備位之訴部分：
    被告終止契約並不合法，依其訂立之工友工作規則第五十六
    條及勞動基準法第十七條規定，自應給付原告資遣費，原告
    工作年資計5年2個月又13天，每月平均工資在加計加班費後
    為43,173元，故被告所應給付之資遣費數額為 215,865元（
    計算式為：43,173×5＝215,865）。
  (三)並聲明：
  1.先位聲明：
    (1)確認原告與被告間僱傭關係存在。
    (2)被告應自92年4月1日起至原告復職之日止，按月給付原告
      43,173元。
    (3)聲明第二項部分，願供擔保以代釋明，請准宣假執行。
  2.備位聲明：
    (1)被告應給付原告215,865元，及自92年3月31日起至清償日
      止，按年息5%計算之利息。
    (2)願供擔保以代釋明，請准宣告假執行。
二、被告則抗辯：
  (一)依被告工友工作規則第十條規定，原告應專任本職，不得從
    事本職外其他外務工作，及工友工作規則第六十七條、行政
    院事務管理規則第十二編第二百零七條規定，工友應專任等
    規定，原告係擔任駕駛公務車之工友，應專責駕駛工作，若
    下班後在外兼營計程車業務，白天精神不計、身心疲憊，勢
    必影響健康及行車安全。詎原告任職期間平時工作消極散漫
    ，常未依工作規則執行勤務，曾分別於88年經第12次考績委
    員會決議記過一次、89年12月令其健康檢查、90年10月24日
    經90年第 5次考績委員會決議申誡兩次，嗣後原告工作情況
    仍未改善。被告在92年初接獲同仁反應，原告有在夜間另受
    僱於公司計程車行為駕駛人情事，經被告行文至台北市政府
    警察局交通警察大隊、台北市監理處查詢後，確定原告有兼
    職行為而違反首揭工作規則規定，情節重大。加以，原告在
    受被告僱用前即已從事計程車駕駛，卻未據實告知，顯係虛
    偽意思表示而與被告締結勞動契約。故被告依工友工作規則
    第五十七條第一款、第四款規定將原告解雇，依法有據，原
    告先位之訴求為確認僱傭關係存在暨請求給付報酬，為無理
    由。
  (二)被告在查知原告有兼營計程車駕駛工作後，即於92年 2月10
    日左右由訴外人即被告秘書室主任甲○○以口頭對原告表示
    決定解雇之意，此時尚未逾知悉後30日除斥期間。
  (三)況原告曾在92年 3月12日提出資遣申請，嗣後並辦理完成離
    職手續，可證明其有同意被告終止契約之意，兩造間僱傭契
    約亦因合意終止而消滅。縱認被告之解雇不合法，惟原告前
    開於92年 3月12日所為資遣申請，係單方面為終止契約之意
    思表示，兩造間僱傭契約關係亦因此而消滅。
  (四)倘若兩造間仍存有僱傭契約，原告於92年 3月12日以後因經
    營計程車業務所取得之利益，應自請求之報酬中扣除。至於
    原告遲至94年6月9日始以存證信函表示仍願上班，依民法第
    四百八十七條規定，在94年6月9日前被告並無陷於受領勞務
    遲延狀態，原告請求在此之前之報酬，並無理由。
  (五)並聲明：原告先備位之訴及假執行之聲請均駁回，如受不利
    判決願供擔保，請准宣告免為假執行。
三、兩造不爭執之事實（詳見本院94年 8月16日言詞辯論筆錄，
    卷第69頁）：
  (一)原告自87年 1月19日起受僱於被告擔任技工，駕駛公務車，
    兩造間存有僱傭契約關係，並有勞動基準法之適用。
  (二)兩造間關於相關勞動條件、契約終止、退休、資遣等事項，
    有被告工友工作規則、行政院事務管理規則之適用。
  (三)原告離職前六個月職等為「年功餉二及 170薪點」，每月薪
    餉16,935元、專業加給14,500元，合計31,435元，有人事費
    印領清冊在卷可稽（見本院卷第64頁）。
四、先位之訴部分：
    原告主張被告於92年4月2日所為終止契約意思表示，除與被
    告工友工作規則第五十七條第一款、第四款之事由不符外，
    另亦逾勞動基準法第十二條第二項所定30日除斥期間，故不
    生終止之效力，兩造間僱傭契約仍有效存在，被告應按月給
    付報酬等語。但為被告所否認，並以前開情詞置辯。是以，
    本件兩造爭執之重點在於：
  (一)被告以原告在外兼營計程車業務為由，而於92年4月2日表示
    自92年 3月11日起依其工友工作規則第五十七條第一款、第
    四款解雇原告，是否發生效力？
  (二)兩造間僱傭契約有無因合意終止而消滅？
  (三)原告於92年 3月12日向被告提出資遣申請，是否為終止契約
    之意思表示，兩造間僱傭契約關係是否因此而消滅？
五、現就先位之訴部分，兩造爭執之重點分述如下：
  (一)被告以原告在外兼營計程車業務為由，而於92年4月2日表示
    自92年 3月11日起依其工友工作規則第五十七條第一款、第
    四款解雇原告，是否發生效力？
  1.首先，原告對於被告92年4月2日發函表示自92年 3月11日起
    終止兩造間僱傭契約乙節，陳稱：被告至遲於92年 1月28日
    即已知悉原告在外兼職情事，其迄至92年4月2日始通知原告
    自92年 3月11日起終止契約，顯逾勞動基準法第十二條第二
    項之30日除斥期間規定。被告則抗辯如二(二)所載。
  2.經查，被告工友工作規則第五十七條係賦予被告終止契約之
    權，其終止事由在第一款為「於訂立勞動契約時為虛偽意思
    表示，使機關（即被告）誤信而受有損害之虞者」、第四款
    則為「違反勞動契約或本規則情節重大」事由，有工友工作
    規則在卷可稽（見本院卷第34頁）。此兩款終止事由實與勞
    動基準法第十二條第一項第一款、第四款事由相同，而勞動
    基準法係對於勞雇關係中勞動條件最低標準所為之立法，是
    以，雇主所定工作規則即被告上述工友工作規則亦須符合該
    法之最低標準方是，故雇主不得因勞動契約之約定、工作規
    則之訂立而不當擴張其解雇權限。據此，被告工友工作規則
    前開兩款終止事由雖未對於被告終止權之行使訂立除斥期間
    相關內容，惟此時仍應回歸受勞動基準法第十二條規定之檢
    視，亦即，依勞動基準法第十二條第二項規定，被告行使上
    開兩項終止權，仍應受本項所定自「知悉其情形之日起，30
    日內為之」除斥期間之限制，此節亦為兩造所不爭執者。
  3.卷查，被告在訴訟繫屬前階段均抗辯其係在92年 3月11日對
    原告為終止契約意思表示者（見本院卷第20、63頁），嗣因
    原告於94年 8月16日言詞辯論期日主張被告終止契約逾30日
    除斥期間後（見本院卷第68頁背面），始提出抗辯表示其在
    92年 2月28日前即已經由被告秘書室主任甲○○以言詞方式
    對原告為終止契約之意思表示等語（見本院卷第75頁），且
    聲請訊問證人甲○○。自此兩造攻擊防禦過程以觀，被告辯
    稱其早於92年 2月28日前即已經以言詞方式對原告為終止契
    約之意思表示乙節，是否可採，即有疑義。
  4.雖證人甲○○即被告秘書室主任，於本院94年10月28日言詞
    辯論期日到庭證述：「我是一級單位的主管，…，工友、技
    工部分的晉用及資遣是由秘書室主管的」、「我在（92年）
    農曆過年前接到監理站、警察局公文，因為放年假及年假期
    滿後隔一、二天又遇到週休二日的原因，所以週休二日過後
    的那一個星期一左右，差不多在 2月10日我才告知原告要解
    雇他，…當時只有我與原告在場… 」等語（見本院卷第120
    頁），但此情為原告所否認。次查，被告對原告所為終止契
    約意思表示之函文係遲於92年4月2日始製作完成對外發出者
    （見本院卷第89頁）。被告為行政機關，固然相關對外意思
    表示需以署長名義發文，乃兩造所不爭執者，另經證人甲○
    ○證述綦詳（見本院卷第121頁 ），惟被告前開終止契約之
    函文發出日期距證人甲○○所述其對原告言詞告知終止契約
    之日即92年2月10日止，竟達約近2個月之久，則證人甲○○
    所述其係在94年2月10日對原告為終止契約意思表示乙節，
    是否果與事實相符，實難遽以採信。
  5.再查，被告至遲在92年 1月28日即已自台北市政府警察局交
    通警察大隊得知原告有在外兼職經營計程車業務之行為，此
    觀諸卷附之台北市政府警察局交通警察大隊92年 1月27日函
    文右下方被告「總收文」日期戳即可得證（見本院卷第50頁
    ）。而被告遲於92年4月2日方對原告表示自92年 3月11日起
    終止契約，因已逾勞動基準法第十二條第二項所定30日除斥
    期間而不得行使，自未生合法終止兩造間僱傭契約之效力。
  6.至於被告就其有在知悉上情30日內對原告行使終止契約意思
    表示一節，觀諸其所提出之證人甲○○之證據方法，暨斟酌
    被告終止函文日期、被告在訴訟繫屬各階段攻防情狀後，本
    院依調查證據之結果認為尚有未足；此外被告復未能提出其
    他相關證據以證明其已在除斥期間內行使終止權之事實，是
    難採認被告所辯其有在30日除斥期間內行使終止權為可信取
    。
  7.綜此，被告以其得依工友工作規則第五十七條第一款、第四
    款事由終止與原告間僱傭契約，因已逾30日除斥期間而不得
    行使，自未生合法終止契約之效力，堪以認定。至於兩造其
    餘關於原告有無在外兼營計程車業務而違反工友工作規則不
    得兼職之限制等攻擊防禦方法暨所提證據，另被告聲請訊問
    證人劉秀華以證明原告有在外兼營計程車業務之事實，因被
    告上開所為終止契約之意思表示已逾除斥期間未行使，自無
    庸再就被告有無取得終止權乙節予以論斷。
  (二)兩造間僱傭契約有無因合意終止而消滅？
  1.被告抗辯：原告曾在92年 3月12日提出資遣申請，嗣後並辦
    理完成離職手續，可證明其有同意被告終止契約之意，兩造
    間僱傭契約亦因合意終止而消滅等語。原告則陳稱：終止權
    之行使與合意終止契約性質並不相容，且原告在92年 3月12
    日為資遣表示，被告未曾予以同意，依民法第一百五十七條
    規定，原告資遣要約失其效力等語。
  2.按依勞動基準法第十一條至第十八條之規定，勞動契約合法
    終止之情形，可分為：
  (1)單方片面終止：此又可區分為由雇主一方終止契約（勞動基
    準法第十一條、第十二條、第十三條但書）及由勞工終止契
    約（同法第十四條、第十五條）之情形。
  (2)合意終止：亦即經由勞雇雙方出於合意而終止其等間勞動契
    約之情形（民法第一百五十三條規定參照）。而在合意終止
    之情形，除雙方協議給付資遣費，否則勞工並無資遣費之請
    求權。所謂合意終止，依民法第一百五十三條第一項規定：
    「當事人互相意思表示一致者，無論其為明示或默示，契約
    即為成立。」，須有一方要約之意思表示、他方為承諾之意
    思表示，方可當之，基於契約自由之原則，契約自可因當事
    人雙方互相表示意思一致而終止。
  (3)前開(1)屬於終止權即形成權之行使，而(2)所謂合意終止，則
    屬於契約性質，二者性質有別。
  3.如被告所自陳者，其係本於工友工作規則第五十七條第一款
    、第四款事由終止與原告間僱傭契約，業如前述，故其係本
    於行使終止權之意旨而對原告為意思表示，性質上為終止權
    之行使，顯難認屬於合意終止契約之要約性質，是與合意終
    止之情狀有別。
  4.至於原告雖有在92年 3月12日提出簽呈表示：「本人自民國
    87年 1月19日服務迄今年資達5年1個多月，因另有生涯規劃
    ，擬提前資遣，懇請准予辦理資遣。」，有被告提出之簽呈
    在卷可稽（見本院卷第78頁）。但原告本人則到場陳稱：「
    我之所以在92年 3月12日上簽呈請求資遣（被證十三號），
    是因為被告在92年4月2日發文要我離開（原證三），我為了
    怕沒有辦法領到資遣費才上簽呈請求資遣，92年4月2日這份
    文是在 3月11日我就知道」等語（見本院卷第83頁），依原
    告所提簽呈內容及其所陳之意思觀之，原告並無同意被告所
    為終止契約之意，而係本於其自身之因素而欲離職之意。據
    此，縱認原告於92年 3月11日已知悉被告92年4月2日函文內
    容，且被告該意思表示可認為係合意終止契約之要約，惟依
    上述情狀，原告92年 3月12日提出資遣簽呈暨事後辦理離職
    手續，均尚難認為係對被告之要約而為之承諾。
  5.綜前，被告抗辯兩造間僱傭契約因合意而終止，洵無足取。
  (三)原告於92年 3月12日向被告提出資遣申請，是否為終止契約
    之意思表示，兩造間僱傭契約關係是否因此而消滅？
  1.被告再抗辯：原告在前開(二)4.一段中，於92年 3月12日所為
    資遣申請，係單方面為終止契約之意思表示，兩造間僱傭契
    約關係亦因此而消滅等語。原告則主張：其在92年 3月12日
    申請資遣，被告逾相當期限未予同意，故其資遣之要約失其
    效力等語。
  2.卷查，原告在其92年 3月12日提出之簽呈中表示：「本人自
    民國87年 1月19日服務迄今年資達5年1個多月，因另有生涯
    規劃，擬提前資遣，懇請准予辦理資遣。」，有該簽呈附卷
    足稽（見本院卷第78頁），此經原告本人於94年 9月20日言
    詞辯論期日到場陳稱：「我之所以在92年 3月12日上簽呈請
    求資遣（被證十三號），是因為被告在92年4月2日發文要我
    離開（原證三），我為了怕沒有辦法領到資遣費才上簽呈請
    求資遣，92年4月2日這份文是在 3月11日我就知道」等語（
    見本院卷第83頁），同前(二)4.之說明，原告此份簽呈既已表
    明係本於自身之因素而欲離職之意，雖無預告終止契約用語
    ，並以呈請被告批核方式為之，然勞工預告終止契約為單方
    之意思表示，無須雇主之承諾，一經提出達到雇主，即生終
    止之效力，故核屬於勞動基準法第十五條所定由勞工終止契
    約之情形。原告主張其在92年 3月12日所為資遣簽呈，被告
    逾相當期限未予同意，故其資遣之要約失其效力乙節，與前
    開簽呈所用文字及原告本人所述之真意有違，而不足取。
  3.準此，兩造間僱傭契約因原告終止而消滅，自堪認定。從而
    ，原告求為確認其與被告間僱傭關係存在，及被告應自92年
    4月1日起至原告復職之日止，按月給付報酬43,173元，為無
    理由，應予駁回。其訴既經駁回，則假執行之聲請亦失所附
    麗，應併予駁回。
六、備位之訴部分：
    所謂預備訴之合併係以當事人之先位之訴有理由，為備位之
    訴裁判之解除條件；先位之訴無理由，為備位之訴裁判之停
    止條件。原告先位之訴既經駁回，則本院即應就其備位之訴
    予以裁判：
  (一)原告固然主張：被告終止契約並不合法，依其訂立之工友工
    作規則第五十六條及勞動基準法第十七條規定，自應給付原
    告資遣費，以原告工作年資計5年2個月又13天，每月平均工
    資在加計加班費後為43,173元，被告所應給付之資遣費數額
    為215,865元（計算式為：43,173×5＝215,865）等語。
  (二)但按，雇主應發給勞工資遣費者，以雇主依勞基法第十一條
    或第十三條但書規定終止勞動契約，或雇主有勞基法第十四
    條第一項所列各款情形之一，經勞工不經預告終止契約者等
    為限，此由該法第十七條、第十四條第四項之規定自明。
  (三)經查，被告工友工作規則第五十六條係規定：被告依同規則
    第五十四條終止勞動契約者，應發給資遣費（見本院卷第33
    至34頁），而被告工友工作規則所定終止事由包括被告有：
    因精簡縮編或機關裁撤、業務緊縮、不可抗力暫停工作在一
    個月以上時、業務性質變更有減少工友之必要、勞工對於所
    擔任之工作確不能勝任等情，此概與勞動基準法第十一條各
    款事由相當。如前五所述，兩造間僱傭契約係由原告一方因
    自身因素（生涯規劃）而終止者，為勞動基準法第十五條規
    定情事，揆諸上開(二)之說明，核與雇主應發給資遣費之規定
    有間，原告請求被告給付資遣費，於法無據，不予准許。
  (四)是以，原告備位之訴本於工友工作規則第五十六條及勞動基
    準法第十七條規定，請求被告給付資遣費 215,865元及法定
    遲延利息，為無理由，應予駁回。其訴既經駁回，則假執行
    之聲請亦失所附麗，應併予駁回。
七、綜上所述，兩造間僱傭契約因原告在92年 3月12日終止而消
    滅。從而，原告先位之訴主張僱傭關係有效存在，求為確認
    兩造間僱傭關係存在暨請求被告按月給付報酬；備位之訴請
    求被告給付資遣費，均無理由，不應准許。
八、本件為判決之基礎已臻明確，兩造其餘之陳述及所提其他證
    據，經本院斟酌後，認為均於判決之結果無影響，亦與各項
    爭點無涉，均無庸逐一論述，併此敘明。
丙、結論：原告之訴為無理由，並依民事訴訟法第七十八條，判
    決如主文。
中　　華　　民　　國　　94　　年　　12　　月　　30　　日
                  勞工法庭  法  官  賴錦華
正本係照原本作成
如對本判決上訴，須於判決送達後廿日內向本院提出上訴狀
中　　華　　民　　國　　94　　年　　12　　月　　30　　日
                            書記官  林桂玉
